臺灣臺中地方法院刑事判決　　　　　　　　　　　　　九十一年度訴字第一九號
　　公　訴　人　臺灣臺中地方法院檢察署檢察官
　　被　　　告　丙○○
　　　　　　　　乙○○
右列被告等因遺棄案件，經檢察官提起公訴（九十年度偵續字第七四號），本院判決
如左：
    主  文
丙○○、乙○○均無罪。
    理  由
一、公訴意旨略以：被告丙○○及乙○○係告訴人甲○○之女兒，二人明知其母甲○○罹患腦部退化病變、癲癇等健保重大傷病，且係重度多重殘障人士，於癲癇不
    定時發作時，立刻陷於無自救力狀態，若不由法律上有扶助、保護義務之人馬上
    送醫急救，即有生命危險，惟被告丙○○及乙○○均自民國八十五年有扶養能力
    時起，拒絕為甲○○癲癇病發時，生存所必要之扶助及保護，致甲○○生命有隨
    時陷於危險之可能。因認被告二人涉有刑法第二百九十四條第一項、第二百九十
    五條之遺棄直系血親尊親屬罪嫌。
二、按犯罪事實應依證據認定之，無證據不得推定其犯罪事實，刑事訴訟法第一百五
    十四條定有明文。又認定不利於被告之事實，須依積極證據，苟積極證據不足為
    不利於被告事實之認定時，即應為有利於被告之認定，更不必有何有利之證據；
    事實之認定，應憑證據，如未能發現相當證據，或證據不足以證明，自不能以推
    測或擬制之方法，以為裁判基礎，最高法院三十年上字第八一六號、四十年台上
    字第八六號分別著有判例可資參照。再按刑法第二百九十四條所謂無自救力之人
    ，係指其人非待他人扶養、保護，即不能維持其生存而言，故依法令或契約負有
    此項義務之人，縱不履行義務，而被扶養保護人，並非絕無自救能力，或對於約
    定之扶養方法發生爭執，致未能繼續盡其扶養之義務者，均不能成立該條之遺棄
    罪，最高法院三十一年上字第一八六七號亦著有判例足資參照。
三、本件公訴人認被告二人涉犯刑法第二百九十四條第一項、第二百九十五條之遺棄
    直系血親尊親屬罪嫌，無非係以右揭犯罪事實，業據告訴人甲○○指訴甚詳，且
    告訴人罹有重度肢體殘障，患有小腦退化病變、癲癇需人長期照顧看護之事實，
    有中華民國殘障手冊及台中榮民總醫院醫師黃三榮出具診斷書附卷足稽及證人丁○○之證言為其主要論據。
四、訊據被告丙○○、乙○○均堅詞否認有何遺棄之犯行，被告丙○○辯稱：告訴人
    自己有房子，且以前曾在臺中榮民醫院販賣東西，伊因為要在醫院工作及值班，
    無法去照顧告訴人，父親在多年前即過世，當時向三伯父借錢讀書及生活，現在
    所得要還錢及供弟弟生活讀書，經濟情況並不好，無法再提供巨額金錢給母親，
    母親曾多次結婚，現也有朋友照顧，伊亦有回去看望母親，並無遺棄之意思等語
    ；被告乙○○則辯稱：母親住院時曾到醫院去照顧母親兩天，母親與父親於七十
    三年四月間離婚後，曾再結婚過二次，當時渠二姊妹年紀各為七歲、九歲，母親
    在渠二姊妹最需要她的時候，並沒有照顧到她們，且渠已結婚，不可能與母親同
    住，亦無遺棄之意思等語。經查：
（一）告訴人罹有重度肢體殘障，患有小腦退化病變、癲癇需人長期照顧看護之事實
      ，雖有中華民國殘障手冊及台中榮民總醫院醫師黃三榮出具診斷書附卷足稽，
      然告訴人於七十三年十一月十四日門診時即診斷出有肌陣攣及癲癇等疾病，且
      於診斷時自述自二十多歲開始即有手腳顫抖及言語口齒不清之現象等情，有國
      立台灣大學醫學院附設醫院之病例摘要一份在卷可稽，顯見告訴人所犯之肌陣
      攣及癲癇等病症早於被告二人年幼之時即已存在，且偶會發作，惟尚無已陷於
      無自救能力之程度；又台中榮民總醫院醫師黃三榮所出具診斷書固指稱告訴人
      之病症需人長期照顧看護，惟證人丁○○於偵查中結證稱：「因為她的手腳會
      不自主抖動，我們會送她到榮總看病。」、「告訴人要去醫院時，她會叫我們
      送她去醫院，告訴人開門喊叫我們就聽得到，我們就把她送醫院。」、「（問
      ：她是否有病到快要死掉？）沒有。」等語（見九十年度偵續字第七四號偵查
      卷第四０頁反面、第四一頁）等語，參之告訴人自陳於七十三年與被告二人之
      父離婚後，即自行單身在外居住生活等情，告訴人迄今雖偶有癲癇症之發作，
      然因告訴人之上揭病症既自其年輕時即已存在，且迄今猶獨自一人生活，則告
      訴人雖罹有上揭病症，然若有礙於告訴人之生活，何以告訴人得以獨自一人在
      外生活近十八年？則告訴人因上揭病症是否已達不能維持其生存，且無自救能
      力，要屬可疑。
（二）又告訴人甲○○對於其有自有房子居住，且除領取殘障補助外，曾在臺中榮民
      總醫院販賣東西，又被告乙○○曾到醫院照顧，且其未生病時，能料理家務，
      而在被告二人之父死亡後，被告二人需自謀生活費，還錢給其三伯父及供弟弟
      讀書之事實，業據其於檢察官偵查時陳述無訛（見八十九年度偵字第一八五七
      八號偵查卷），被告乙○○於本院調查時亦供稱：在有工作能力之時，得悉母
      親住院後，礙於被告二人均有工作關係，經與被告丙○○協調後，即推由渠至
      醫院照顧母親等語，則僅以告訴人之片面指訴，即據以認定被告二人有遺棄之
      犯意，尚嫌速斷。另證人顏慶華於偵查中亦證稱：「（問：你有照顧甲○○之
      生活，偶而也接濟她？）是，她若生病會打電話給我，我會去看她：：：。」
      、「（問：若甲○○不發病時，能否自己煮飯？）不發病時簡單的生活可以自
      己料理，但他無法站久。」等語（見八十九年度偵字第一八五七八號偵查卷第
      二六頁反面），另證人丁○○於本院調查時亦結證稱：「我是告訴人的鄰居，
      住在告訴人的對面，我認識告訴人三年多。告訴人都是一個人生活，沒有人照
      顧，我聽說他有二個女兒。告訴人每個月有三千元的救濟金，有時候身體好的
      時候，會到榮總賣口香糖、愛國獎券，但現在已經沒有了。每次告訴人病情發
      作的時候，我會幫告訴人叫計程車去榮總，有時候我不在的時候鄰居也會幫忙
      ，通常只是去醫院打點滴就回來了。這三年我都沒有看過告訴人的女兒。病情
      不嚴重的時候，（告訴人）可以在房間裡面走動，也可以自己作飯菜吃，病情
      嚴重的時候，就沒有辦法了。告訴人前幾次在鈞院開庭我不知情。我不清楚告
      訴人以前家裡的狀況。告訴人這三年的生活很苦，有時候我會幫她買便當吃。
      告訴人除了發病比較嚴重以外，其他時候情形是還好。告訴人病情好的時候，
      可以騎機車。告訴人與鄰居處得還不錯。告訴人平常講話與在庭陳述的情形相
      同。」等語（見本院九十一年五月七日訊問筆錄），另依卷附告訴人於八十六
      年三月十六日所拍攝之照片所示，告訴人（附於本院刑事卷九十一年五月二十
      八日審判筆錄後），告訴人當時雖需以柺杖代步，然精神氣色均甚佳，另觀之
      告訴人於九十年四月二十七日所拍攝之照片（附於本院刑事卷九十一年五月七
      日訊問筆錄後），告訴人雖行動有所不便，然亦均能自行騎乘殘障用機車或以
      柺杖上下樓梯，參以告訴人於本院審理時，均自陳每次開庭係自己坐計程車前
      來，並未經由他人扶助等語，益證告訴人雖罹有重度肢體殘障，患有小腦退化
      病變、癲癇等病症，致行動較為不便，然應尚非屬無自救力之人，換言之，依
      告訴人於八十五年間即被告二人有扶養能力之時起之病情及其嗣後之生活情形
      觀之，告訴人應尚無欠缺非待他人扶養、保護，即不能維持其生存之必要能力
      等情事。
（三）再者，扶養義務人對於無自救力之扶養權利人棄置不顧，不為其生存所必要之
      扶助養育，固應成立刑法第二百九十四條第一項或第二百九十五條之罪。如扶
      養權利人，因原來之扶養方法不合其意，要求義務人代以別種扶養，未獲如願
      ，遂即負氣他行，拒不就養，以致義務人無由繼續扶養者，雙方所爭不過為扶
      養方法之是否適當，自屬民事糾葛，不發生刑事問題（最高法院二十七年上字
      第二０二四號判例參照）。本件告訴人自被告二人有扶養能力之時起，應尚無
      不能維持其生存之必要能力而屬無自救力之人，已如前述，而被告二人於第一
      次偵查中知悉其母即告訴人甲○○之上揭病症發作之頻率增加後，隨即同意按
      月定期給付告訴人生活費用，此觀卷附之郵政匯票、郵政國內匯款執據甚明（
      見九十年度偵續字第七四號偵查卷第六０頁以下），然被告二人因工作或已組
      家庭之種種因素，致未能隨時在旁侍奉告訴人，致告訴人不接受該扶養方式而
      堅持提起本件告訴，惟被告二人自幼即因父母離異致母親離家，而無法受告訴
      人照顧，且被告之父陳家田更於八十年七月去世，有戶籍謄本在卷可按，被告
      二人於年幼之時即因無父母呵護而須艱辛謀生，應屬實情，嗣被告二人於有經
      濟能力之時，未能即時提供金錢或於告訴人住院之時到醫院照顧告訴人，然此
      係因告訴人自被告二人年幼之時即已離家，與被告二人往來並不熱絡，被告二
      人亦少有機會得悉告訴人之病情，且被告二人係因自幼身世孤苦，復受限於本
      身工作情況及經濟所得，而未能依告訴人所願之方式為扶養，然被告二人所為
      尚與刑法上遺棄直系血親尊親屬罪之構成要件有間，難僅以被告二人未依告訴
      人所要求之扶養方式為扶養行為，即認定被告二人有遺棄之犯行。
五、綜上所述，因告訴人實際上尚非屬非待他人扶養、養育、保護，即不能維持其生
    存之人，自無陷於生存危殆之虞，縱被告二人未依法律規定負扶養義務，仍僅屬
    民事扶養義務履行責任之問題，要難謂與刑法第二百九十四條第一項、第二百九
    十五條遺棄直系血親尊親屬之犯罪構成要件相符。此外，復查無其他積極證據足
    資證明被告二人有公訴人所指之遺棄犯行，不能證明被告二人犯罪，自應為被告
    二人無罪之諭知。
據上論斷，應依刑事訴訟法第三百零一條第一項，判決如主文。
中      華      民      國      九十一    年      六      月    十四    日
                                臺灣臺中地方法院刑事第四庭
                                   法  官  王  世  華
右正本證明與原本無異。
如不服本判決，應於判決送達後十日內向本院提出上訴狀，上訴於臺灣高等法院臺中
分院( 須附繕本 )。
                                   書記官
中      華      民      國      九十一    年      六      月    十七    日
